臺灣高雄地方法院民事判決　　　　　　 100年度訴字第1991號
原　　　告　周麗珍
訴訟代理人　侯重信律師
被　　　告　許金美即高源洗衣店
當事人間返還房屋事件，本院民國100 年12月28日言詞辯論終結
，判決如下：
  主  文
被告應將坐落高雄市三民區○○○段一二三六-六地號土地上門
牌號碼高雄市三民區○○○街一八三號房屋全部遷讓返還原告。
被告應自民國一百年十月一日起至交還第一項房屋之日止，按月
給付原告新台幣伍仟參佰參拾參元。
訴訟費用由被告負擔。
本判決第一、二項於原告以新台幣貳拾壹萬元供擔保後，得假執
行。
  事  實
一、被告經合法通知，未於言詞辯論期日到場，查無民事訴訟法
    第386 條各款所列情形，爰依原告之聲請由其一造辯論而為
    判決。
二、原告主張：坐落高雄市三民區○○○段1236-6地號土地及其
    上同段5544建號建物即門牌號碼高雄市三民區○○○街183
    號房屋（下稱系爭房地）原為訴外人周碩士所有，無償提供
    被告許金美使用，以經營高源洗衣店（下稱系爭無償使用借
    貸契約）。嗣因周碩士負欠債務無力清償，致系爭房地為債
    權人聲請高雄地院查封拍賣，並經原告於民國100 年7 月7
    日拍定，並辦理所有權移轉登記完畢。惟被告係基於使用借
    貸關係無償使用系爭房地，系爭無償使用借貸契約性質上屬
    債權契約，僅有相對效力，是被告自不得以系爭無償契約對
    抗原告。退言之，若認被告系爭無償使用借貸契約得對抗原
    告，而因系爭無償使用借貸契約並未訂定期限，原告自得隨
    時請求償還。另被告自原告請求返還系爭房地而未交還，其
    占用即屬無權占有，侵害原告對系爭房地所有權之行使，並
    受有相當於租金每月新台幣（下同）5,333 元之不當得利，
    為此爰依民法第470 條第2 項、第767 條之規定及不當得利
    法律關係，提起本訴等語，並聲明：(一)被告應將高雄市三民
    區○○○街183 號房屋遷空，並將房屋返還原告。(二)被告應
    自100 年10月1 日起至遷空交還前項房屋日止，按月給付原
    告5,333 元；(三)聲明第一、二項部分，願供擔保請准宣告假
    執行。
三、被告未提出答辯狀，亦未到場陳述意見。
四、原告主張其於100 年7 月7 日以640,000 元，經本院拍賣程
    序拍得周碩士所有系爭房地，於100 年7 月19日取得權利移
    轉證書，並於同年8 月4 日辦妥所有權移轉登記等情，業據
    其提出前揭房地之土地暨建物登記謄本、不動產權利移轉證
    書為證，並經本院依職權調取100 年度司執字第26268 號強
    制執行卷宗查閱屬實，而被告對於原告主張事實，於相當時
    期受合法通知，並未於言詞辯論期日到場，復未提出準備書
    狀爭執，依民事訴訟法第280 條第3 項、第1 項之規定，已
    視同自認。而被告未能提出證據證明伊占用系爭房地有何正
    當權源，自應認原告主張為可採。是被告就系爭房地既無正
    當之占用權源而屬無權占有，原告依所有物返還請求權請求
    被告應將系爭房屋騰空遷讓返還，洵屬有據，自應予以准許
    。
五、按依不當得利之法則請求返還不當得利，以無法律上之原因
    而受利益，致他人受有損害為其要件，故其得請求返還之範
    圍，應以對方所受之利益為度，非以請求人所受損害若干為
    準，無權占有他人土地，可能獲得相當於租金之利益為社會
    通常之觀念，是被上訴人抗辯其占有系爭土地所得之利益，
    僅相當於法定最高限額租金之數額尚屬可採，而土地法第97
    條第1項所定「城市地方房屋之租金，以不超過土地及其建
    築物申報價額年息百分之十為限」，係屬強制規定，如當事
    人間約定之租金超過此限制，其超過部分無請求權，而基地
    租金之數額，除以基地申報地價為基礎外，尚須斟酌基地之
    位置，工商業繁榮之程度，承租人利用基地之經濟價值及所
    受利益等項，並與鄰地租金相比較，以為決定，並非必達申
    報總地價年息百分之十最高額，又所謂土地及建築物之總價
    額，土地法施行法第25條規定，土地價額，依法定地價；建
    築物價額，依該管縣市地政機關估定之價額。而法定地價，
    依土地法第148條規定，係為土地所有人依該法規定所申報
    之地價，在平均地權條例施行區域，當係指土地所有人於地
    政機關舉辦規定地價或重新規定地價之時，其公告申報地價
    期間自行申報之地價，未於該期間內申報，地政機關公告之
    地價而言（參看該條例第16條）。至於土地公告現值，乃為
    直轄市及縣市地政機關就轄區內土地，分別區段、地目、地
    價等級，經常調查地價動態及市價每年編製之土地現值表，
    經地價評議委員會評定後，分區公告者，（同條例第46條參
    照）與前述因規定地價或重新規定地價所公告之地價，顯有
    不同（但在舉辦規定地價或重新規定地價之當年以公告地價
    為公告現值，見同條例施行細則第64條）是故都市地方房屋
    之租金，縱未紹過土地公告現值及建築物評定價額總額年息
    百分十，但已超過土地申報地價（未申報者依公告地價）及
    建築物評定價額總額年息百分之十者，仍為法所不許，最高
    法院61年台上字第1695號、43年台上字第392 號、68年台上
    字第3071號、71年度台上字第3753號分別著有判例、判決可
    資參照。本件被告自原告取得權利移轉證書之日即100 年7
    月19日起即係無權占有原告所有系爭房地已如上述，而依社
    會通常之觀念，其自因此可能獲得相當於租金之利益至明。
    而查系爭房屋坐落之高雄市三民區○○○段1236-6地號土地
    面積為59㎡，而其於99年1 月之申報地價則為每平方公尺22
    ,400元，另系爭房屋為加強磚造之2 層建物，其登記總面積
    為100.75㎡，拍定總價為640,000 元，課稅現值則為107,70
    0 元乙節，此有不動產權利移轉證書、土地暨建物登記第二
    類謄本、契稅繳款書等件在卷可憑，而系爭房屋之課稅現值
    雖非法定之該管縣市地政機關估定之價額，惟其移轉時之價
    額既達640,000 元，其估定價額應距此不遠，則系爭房屋所
    在之土地及該建築物之總價額，依上開規定及說明計算結果
    即為1,961,600 元（640,000+22,400×59＝1,961,600 ），
    而系爭房屋係位熱河二街，鄰近市場、客運站及金融機構，
    地區生活機能性加，此經本院查閱上開執行卷宗所附鑑估報
    告書無訛，本院斟酌該屋地處狀況、樓板面積、樓層數、土
    地公告現值（每平方公尺79,000元）、現實社會經濟狀況及
    被告可得受之利益，認以原告依法定最高租金額即依土地及
    該建築物之總價額年息7%計算所得每月11,443元（1,961,60
    0 ×7%÷12）為被告無權占有所受相當於租金之不當利得衡
    情應屬相當，而原告僅請求每月5,333 元，誠屬有理。則原
    告依不當得利之法律關係請求被告應給付自100 年10月1日
    起至返還系爭房屋之日止按月給付5,333 元，依法即無不合
    ，自應予准許。
六、綜上所述，原告已取得系爭房屋之所有權，且被告無合法占
    有系爭房屋之權源。從而，原告依民法第767 條第1 項、第
    179 條之規定，請求被告將系爭房屋遷讓返還，並自100 年
    10月1 日起，按月給付5,333 元相當租金之不當得利之範圍
    內，為有理由，應予准許。
七、原告陳明願供擔保請准假執行宣告，就原告勝訴部分，經核
    無不合，原酌定相當擔保金額准許之。
八、本件為判決基礎之法律關係已臻明確，兩造其餘之攻擊防禦
    方法核與判決結果不生影響，毋庸一一論列，併此敘明。
九、據上論結：本件原告之訴為有理由，依民事訴訟法第385 條
    第1 項、第78條、第390 條第2 項，判決如主文。
中    華    民    國   100    年    12    月    29    日
                  民事第一庭   法  官   張茹棻
以上正本係照原本作成。
如對本判決上訴，須於判決送達後20日內向本院提出上訴狀。如
委任律師提起上訴者，應一併繳納上訴審裁判費。
中    華    民    國   100    年    12    月    29    日
                               書記官   林瑞標